---
title: "Pertemuan 7 Analisis Regresi"
author: "Nabil Bintang Prayoga/G1401221017"
date: "2024-03-05"
output:
  pdf_document: default
  html_document: default
---

# Data
## Inisialisasi Library
```{r}
library(readxl)
library(dplyr)
library(plotly)
library(lmtest)
library(car)
library(randtests)
library(lmtest)
```

## Import Data
```{r}
data <- read_xlsx("D:\\KULIAHH\\SEMESTER 4\\ANREG\\DATA ANREG.xlsx")
data
```

## Model Awal
```{r}
model = lm(formula = Y ~ ., data = data)
summary(model)
```
Diperoleh model sebagai berikut  
$$
\hat Y = 46.46041 - 0.7525X + e
$$
Hasil tersebut belum bisa dipastikan menjadi model terbaik karena belum melalui serangkaian uji asumsi, sehingga diperlukan eksplorasi kondisi dan pengujian asumsi Gaus Markov dan normalitas untuk menghasilkan model terbaik

# Eksplorasi Kondisi
## Plot Hubungan X dan Y
```{r}
plot(x = data$X,y = data$Y)
```
Hasil plot hubungan X dan Y menggambarkan hubungan yang tidak linier dan cenderung membentuk parabola

## Plot Sisaan Vs Y duga
```{r}
plot(model,1) 
```

## Plot Sisaan Vs Urutan
```{r}
plot(x = 1:dim(data)[1],
     y = model$residuals,
     type = 'b', 
     ylab = "Residuals",
     xlab = "Observation")
```
Tebaran membentuk pola kurva → sisaan tidak saling bebas, model tidak pas

## Normalitas Sisaan dengan QQ-Plot
```{r}
plot(model,2)
```

# Uji Formal Asumsi
p-value \< 0.05 tolak H0  
## Kondisi Gaus Markov
### 1. Nilai Harapan Sisaan sama dengan Nol
H0: Nilai harapan sisaan sama dengan nol  
H1: Nilai harapan sisaan tidak sama dengan nol  
```{r}
t.test(model$residuals,mu = 0,conf.level = 0.95)
```
Karena p-value = 1 > alpha = 0.05, maka tak tolak H0, nilai harapan sisaan sama dengan nol

### 2. Ragam Sisaan Homogen
H0: Ragam sisaan homogen  
H1: Ragam sisaan tidak homogen  
```{r}
kehomogenan = lm(formula = abs(model$residuals) ~ X, # y: abs residual
    data = data)
summary(kehomogenan)

bptest(model)
ncvTest(model)
```
Karena p-value = 0.4674 > alpha = 0.05, maka tak tolak H0, ragam sisaan homogen

### 3. Sisaan Saling Bebas
H0: Sisaan saling bebas  
H1: Sisaan tidak saling bebas  
```{r}
runs.test(model$residuals)

dwtest(model)
```
Karena p-value = 1.333e-05 (pada DW test) < alpha = 0.05, maka tolak H0, sisaan tidak saling bebas, asumsi tidak terpenuhi

## Uji Formal Normalitas Sisaan
H0: Sisaan menyebar normal  
H1: Sisaan tidak menyebar normal  
```{r}
shapiro.test(model$residuals)
```
Karena p-value = 0.226 > alpha = 0.05, maka tak tolak H0, sisaan menyebar normal

# Metode Weighted Least Squares
## Pembobotan Data
```{r}
resid_abs <- abs(model$residuals)
fitted_val <- model$fitted.values
fit <- lm(resid_abs ~ fitted_val)
data.weights <- 1 / fit$fitted.values^2
data.weights
plot(data.weights)
```

## Model WLS
Langkah ini hanya untuk membandingkan saja, karena sisaan ragam sudah homogen maka sebenernya tidak perlu dilakukan pembobotan dan langsung transformasi data saja
```{r}
model.lmw <- lm(Y~X, 
                data = data, 
                weights = data.weights)
summary(model.lmw)
```
Diperoleh model sebagai berikut  
$$
\hat Y = 45.41058 - 0.71925X + e
$$

## Perbandingan OLS Vs WLS
```{r}
par(mfrow=c(1,2))
plot(y = rstandard(model),
     x = model$fitted.values,
     main="OLS")
abline(h=0, col="red")
plot(y = rstandard(model.lmw),
     x = model.lmw$fitted.values,
     main="WLS")
abline(h=0, col="red")
par(mfrow=c(1,1))
```
Karena data telah memiliki ragam sisaan yang homogen, maka model dan plot yang terbentuk tidak berubah signifikan sehingga model masih dikatakan belum pas. Sebab metode WLS umumnya dilakukan untuk data yang memiliki ragam sisaan tidak homogen.

# Penyesuaian Data
## Transformasi Data
```{r}
Yubah = sqrt(data$Y)
Xubah = sqrt(data$X)

plot(x = data$X,y = Yubah)
plot(x = Xubah, y = data$Y)
plot(x = Xubah, y = Yubah)
```
Karena hubungan X dan Y cenderung membentuk sebuah parabola dan nilai B1 < 0, maka data dapat ditransformasi dengan mengecilkan nilai X dan/atau Y dengan membentuknya menjadi pangkat setengah atau akar dari data asli. Terdapat perbedaan antara hasil plot hubunagn Xubah dengan Y, X dengan Yubah, dan Xubah dengan Yubah sehingga perlu ditelusuri lebih lanjut untuk memperoleh model terbaik melalui pemeriksaan asumsi pada data dengan sisaan paling bebas

## Model dan Pemeriksaan Asumsi
### Xubah dengan Y
```{r}
model1 = lm(formula = data$Y ~ Xubah)
summary(model1)
```
Diperoleh model sebagai berikut  
$$
\hat Y = 63.2250 - 0.7.7481X + e
$$

```{r}
dwtest(model1)
```
Karena p-value = 0.0.1422 (pada DW test) < alpha = 0.05, maka tolak H0, sisaan tidak saling bebas, asumsi tidak terpenuhi, bukan model terbaik

### X dengan Yubah
```{r}
model2 = lm(formula = Yubah ~ data$X)
summary(model2)
```
Diperoleh model sebagai berikut  
$$
\hat Y = 7.015455 - 0.081045X + e
$$

```{r}
dwtest(model2)
```
Karena p-value = 0.02493 (pada DW test) < alpha = 0.05, maka tolak H0, sisaan tidak saling bebas, asumsi tidak terpenuhi, bukan model terbaik

### Xubah dengan Yubah
```{r}
model3 = lm(formula = Yubah ~ Xubah)
summary(model3)
```
Diperoleh model sebagai berikut  
$$
\hat Y = 8.71245 - 0.81339X + e
$$

```{r}
dwtest(model3)
```
Karena p-value = 0.8629 (pada DW test) > alpha = 0.05, maka tak tolak H0, sisaan saling bebas  

# Kesimpulan dan Transformasi Balik
Hasil model terbaik dipenuhi ketika variabel X dan Y keduanya ditransformasi ke dalam bentuk akar atau pangkat 1/2 dan memenuhi semua asumsi dalam analisis regresi linier sederhana. Sehingga model untuk data ini adalah  
$$
\hat Y^{\frac{1}{2}} = 8.71245 - 0.81339X^{\frac{1}{2}} + e
$$

Jika ingin mengembalikan model untuk menjelaskan peubah respons sebelum ditransformasi, perlu dilakukan transformasi balik pada model yang dibentuk. Prosedur transformasi balik dilakukan dengan proses matematika biasa dengan mengutamakan pengubahan peubah respons terlebih dahulu.  
$$
\hat Y = (8.71245 - 0.81339X + e)^{2}
$$